臺灣板橋地方法院刑事判決　　　　　　　96年度訴字第2915號
公　訴　人　臺灣板橋地方法院檢察署檢察官
被　　　告　甲○○
　　　　　　　　　　樓
　　　　　　乙○○
共　　　同
選任辯護人　許卓敏律師
　　　　　　賴志凱律師
　　　　　　邱群傑律師
上列被告因偽證案件，經檢察官提起公訴（96年度偵字第12712
號），本院判決如下：
    主  文
甲○○、乙○○均無罪。
    理  由
一、公訴意旨略以：被告甲○○、乙○○明知於民國九十四年三
    月六日下午六時許，在臺北縣土城市○○路○段二四二巷八
    弄前，徐森豪、林淑玲及某真實姓名年籍不詳之「王先生」
    之成年男子因細故發生口角互毆時，徐森豪之配偶連秀雲並
    未與前開三人發生拉扯，亦未動手拉扯毆打林淑玲，竟分別
    基於偽證之犯意，於九十五年十一月十三日下午三時五十四
    分許，在本署偵查九十五年度偵續字第三九三號連秀雲等人
    傷害等案件，於供前具結，就案情有重要關係之事項即連秀
    雲有無動手拉扯傷害林淑玲一節，為虛偽之陳述，甲○○證
    稱：「告訴人林淑玲也有一起打徐森豪、之後連秀雲也加入
    將雙方分開、一開始徐森豪有被該名男子擊倒在地，後來徐
    森豪站起來，有出手與該名男子互打，徐森豪站起來之後，
    他們四人是拉扯在一起的，誰打誰我看不清楚」；乙○○則
    證稱：「（問：到場後之情形？）我到現場後，該名男子之
    後才到場，一到場該名男子就出手打倒了徐森豪，告訴人此
    時也加入，連秀雲看到就上前去將林淑玲拉開；（問：徐森
    豪到底有無與告訴人林淑玲拉扯在一起？）有，他們四人有
    拉扯在一起，但當時混亂間我看不清楚他們的動作」之虛偽
    陳述，經本署檢察官就連秀雲傷害部分為不起訴處分後，林
    淑玲聲請再議，復經臺灣高等法院檢察署檢察長命令發回續
    行偵查，嗣於九十六年三月十三日下午二時五十五分許，甲
    ○○、乙○○至本署偵查九十六年度偵續一字第二十號連秀
    雲傷害案件，於供前具結並更易其詞，均證稱連秀雲並未與
    林淑玲發生拉扯，經臺灣板橋地方法院檢察署檢察官就連秀
    雲涉犯傷害部分為不起訴處分，因認被告甲○○、乙○○均
    涉有刑法第一百六十八條之偽證罪嫌等語。
二、按犯罪事實應依證據認定之，無證據不得認定犯罪事實；又
    不能證明被告犯罪者，即應諭知無罪之判決，刑事訴訟法第
    一百五十四條第二項及第三百零一條第一項分別定有明文。
    次按刑事訴訟法上所謂認定犯罪事實之證據，係指足以認定
    被告確有犯罪行為之積極證據而言；如未能發現相當證據或
    證據不足以證明，自不能以推測或擬制之方法，以為裁判基
    礎（最高法院二十九年上字第三一○五號、四十年台上字第
    八六號判例參照）再按刑法第一百六十八條之偽證罪，以於
    案情有重要關係之事項，故意為虛偽之陳述為構成要件，如
    非於案情有重要關係之事項，故意為虛偽之陳述，固與該條
    規定不合，即對於案情有重要之關係之事項所述不實，而非
    出於故意者，仍難以偽證罪論；刑法第一百六十八條之偽證
    罪，係以證人於案情有重要關係之事項，故意為虛偽之陳述
    為構成要件之一，而所謂「虛偽之陳述」，必須行為人以明
    知不實之事項，故為虛偽之陳述，始為相當；質言之，必須
    行為人主觀上明知反於其所見所聞之事項，故意為不實之陳
    述而言，如就其聽聞而為證述，或因誤會或記憶不清而有所
    錯誤，因欠缺犯罪故意，均與故為虛偽陳述之犯罪構成要件
    有間，則不能以本罪相繩（最高法院三十年上字第二○三二
    號判例、九十二年度台上字第四八九五裁判意旨參照）。
三、公訴人認被告甲○○、乙○○涉有偽證罪嫌，無罪係以被告
    二人於偵查中之供述、臺灣板橋地方法院檢察署九十五年度
    偵續字第三九三號卷九十五年十一月十三日訊問筆錄、證人
    結文二份、同署九十六年度偵續一字第二○號卷九十六年三
    月十三日訊問筆錄、證人結文二份、同署九十六年三月二十
    二日勘驗筆錄一份等件，資為論據。
四、訊據被告固坦承分別於九十五年十一月十三日、九十六年三
    月十三日檢察官偵訊時證述前揭內容，惟堅決否認有何偽證
    犯行，均辯稱：並無明知不實事項而虛偽陳述之偽證故意等
    語。辯護意旨則以：被告二人於九十五年十一月十三日檢察
    官訊問時，未能就自己記憶情形為完整證述，而被告乙○○
    教育程度僅國小，對於檢察官反覆訊問「拉扯」、「打」、
    「肢體碰觸」等字義有所誤解，始為上開證述，惟被告二人
    於九十五年十一月十三日訊問時自始強調連秀雲沒有打林淑
    玲，從其證述整體觀之，證詞大致相符，並無對於所知實情
    故作虛偽陳述之意等語為辯。。
五、經查：
（一）依同署就被告甲○○、乙○○於九十五年十一月十三日檢
      察官訊問過程所為勘驗結果，被告甲○○針對連秀雲是否
      出手傷害林淑玲一節，證稱：「（檢察官問：他們四個人
      〔指徐森豪、林淑玲、林淑玲之男姓友人及連秀雲〕彼此
      打在一起？）不是彼此打在一起。」、「（問：連秀雲何
      時加入的？）連秀雲也不算什麼加入，她那時在旁也是想
      要拉而已，並沒有加入進去打，她沒有。」、「（問：她
      〔指連秀雲〕只是去勸架啊？）對。」、「（問：那徐森
      豪沒有打到林淑玲嗎？）徐森豪跟那個男的有互打，因為
      對方塊頭比較大，就打輸他，連秀雲就有下去幫忙他（指
      徐森豪），林淑玲也有下去打。」「（問：徐森豪爬起來
      的時候，是不是他們三個還是四個是一起打在那邊的？）
      沒有四個糾纏在一起打。」、「（問：我沒叫你用打，我
      是問你肢體有無接觸？）肢體上的接觸喔？」、「（問：
      是不是四個人在拉拉扯扯？答：是有……我有一點忘記了
      。因為我看到的就是只有這樣子。」、「問：可不可以講
      清楚一點？答：有一點忘記了。」、「（問：你說林淑玲
      加入後，後來連秀雲何時加入的？）連秀雲就是拉……。
      」、「（問：我問你進場的時間順序，是不是林淑玲加入
      後，連秀雲才加入？）對，沒錯。」、「（問：他們四個
      人拉扯在一起，誰打到誰你看得清楚嗎？）看不清楚。」
      等語；而被告乙○○就上開事項，則證稱：徐森豪倒了，
      林淑玲就跑過來從正面打，連秀雲看到她丈夫被打，就過
      來拉拉拉…、「（問：她（指連秀雲）拉誰？）要拉開啊
      。」、「（問：要拉誰啊？）要拉林淑玲，因為女生拉女
      生比較輕，結果有拉開一點點，甲○○也在那邊勸。」、
      「（問：連秀雲跟林淑玲在拉扯，後來拉的怎樣？）我把
      他們拉開後，大家就沒有再拉扯了。」、「（問：他們四
      個人圍在一起，你看不清楚就對了，是不是？你說他們有
      拉扯，怎麼拉扯又講不清楚？）最後大家就擠在一起。」
      、「（問：他們四個人有湊在一起，拉拉扯扯是不是？）
      四個人有拉在一起，有啦，一定很混亂嘛，有啦。」等語
      ，此有同署勘驗筆錄一份在卷可稽（見九十六年度偵續一
      字第二十號偵查卷第三十一至第四十一頁）且被告對於上
      開勘驗內容表示不予爭執，至公訴人雖聲請勘驗上開偵查
      庭訊之錄音、錄影，然公訴人與被告既均不爭執上開勘驗
      筆錄之正確性，且該筆錄之記載亦屬完整、翔實，自無勘
      驗之必要，附此敘明。
（二）綜觀前揭證述過程及內容，被告甲○○於訊問之初已明確
      證稱：連秀雲並未加入打，只是在旁想要拉、勸架而已，
      並陳稱四人並非糾纏在一起打等語，經檢察官反覆訊問徐
      森豪與林淑玲之拉扯情形後，又訊之：「不是問打，是問
      肢體有無接觸，四人是否有拉拉扯扯？」等語，被告甲○
      ○則稱：是有，有點忘記了，誰打到誰看不清楚等語在卷
      ，是被告甲○○並未證述連秀雲有何拉扯或傷害林淑玲之
      情節，核與被告甲○○於九十六年三月十三日檢察官訊問
      時證稱：連秀雲要去把徐森豪拉起來，之後雙方就沒有繼
      續打了，連秀雲當時沒有與林淑玲發生拉扯，我可以確定
      連秀雲沒有去打林淑玲等語大致相符，則被告甲○○應無
      虛構連秀雲動手拉扯毆打林淑玲事實之情形至明。另被告
      乙○○前於九十五年十一月十三日偵訊時，針對連秀雲個
      人肢體動作所為證述，僅稱：連秀雲看見徐森豪被打倒，
      就過來拉開林淑玲等語，其後檢察官均係就徐森豪與林淑
      玲間之拉扯情形及四人是否拉扯訊之：「他們四個人圍在
      一起，你看不清楚就對了，是不是？你說他們有拉扯，怎
      麼拉扯又講不清楚？」等語，被告乙○○則概略答以：「
      最後大家就擠在一起」、「四個人有拉在一起」等語。被
      告乙○○上開證詞固述及連秀雲有拉開林淑玲及四人擠在
      一起、拉在一起等舉動，而嗣於九十六年三月十三日偵訊
      時改稱：連秀雲當時是拉徐森豪，將徐森豪扶起，沒有看
      到四人拉扯在一起等語，衡諸證人之證詞每因個人觀察角
      度、記憶能力、表達能力、嚴謹程度之不同，對同一事件
      之細節異其供述乃供述證據性質所必然，而其歧異之原因
      ，未必絕對係出於虛偽所致。被告乙○○於九十五年十一
      月十三日偵訊時所證述連秀雲拉開林淑玲及四人有拉在一
      起之行為，縱有未盡嚴謹或誇大之陳述，然尚難認被告於
      該案前揭偵訊時存心就其親身見聞情形故為與內心認知不
      符之陳述，而有確切之偽證故意。公訴人執此作為認定被
      告偽證之證據，尚非有據。
六、綜上所陳，本件公訴人所舉之證據，尚不足以證明被告確有
    反於真實而為證述之情形，與上開偽證罪之構成要件有間，
    難以該罪相繩。此外，復查無其他積極確切之證據足資證明
    被告有何偽證之犯行，揆諸前開說明，本件既不能證明被告
    二人犯罪，自應均為無罪之諭知。
據上論斷，應依刑事訴訟法第三百零一條第一項，判決如主文。
本件經檢察官謝岳龍到庭執行職務。
中　　華　　民　　國　　96　　年　　11　　月　　14　　日
                  刑事第十五庭  審判長法　官  陳鴻清
                                      法  官  朱嘉川
                                      法  官  劉安榕
上列正本證明與原本無異。
如不服本判決，應於判決送達後十日內敘明上訴理由，向本院提
出上訴狀（應附繕本），上訴於臺灣高等法院。
                                      書記官  楊馥如
中　　華　　民　　國　　96　　年　　11　　月　　16　　日
